ACORDAO-COMPLETO-2391067

ACÓRDÃO 6881/2020 ATA 20/2020 - PRIMEIRA CÂMARA

VISTOS, relatados e discutidos estes autos de tomada de contas especial instaurada pela Coordenação de Aperfeiçoamento de Pessoal de Nível Superior (CAPES) , em desfavor de Luis Octavio da Silva (CPF: XXX.419.548-XX) , em razão de não comprovação da regular aplicação dos recursos repassados pela União realizadas por meio do Termo de concessão e aceitação de bolsa no país/exterior BEX 2032/97-0 (peça 7) firmado entre a Fundação Coordenação de Aperfeiçoamento de Pessoal de Nível Superior e Luis Octavio da Silva, e que tinha por objeto o instrumento descrito como "Afastamento do País, para realizar curso de Doutorado junto à UNIVERSITE DU QUEBEC A MONTREAL, País CANADÁ, com bolsa da CAPES",
ACORDAM os Ministros do Tribunal de Contas da União, reunidos em sessão da Primeira Câmara, ante as razões expostas pelo Relator, em:
9.1. considerar revel o responsável Luis Octavio da Silva (CPF: XXX.419.548-XX) , para todos os efeitos, dando-se prosseguimento ao processo, com fulcro no art. 12, § 3º, da Lei 8.443/1992; 
9.2. julgar irregulares, nos termos dos arts. 1º, inciso I, 16, inciso III, alíneas "b" e "c", da Lei 8.443/1992, c/c os arts. 19 e 23, inciso III, da mesma Lei, as contas do responsável Luis Octavio da Silva (CPF: XXX.419.548-XX) , condenando-o ao pagamento da importância a seguir especificada, atualizada monetariamente e acrescida dos juros de mora, calculada a partir da data discriminada até a data da efetiva quitação do débito, fixando-lhe o prazo de quinze dias, para que comprove, perante o Tribunal, o recolhimento da referida quantia aos cofres da Fundação Coordenação de Aperfeiçoamento de Pessoal de Nível Superior, nos termos do art. 23, inciso III, alínea "a", da citada Lei, c/c o art. 214, inciso III, alínea "a", do Regimento Interno do TCU;  
	Data de ocorrência
	Valor histórico (R$) 

	10/12/2007
	128.899,06

9.3. autorizar, desde logo, a cobrança judicial das dívidas, caso não atendidas a notificação, na forma do disposto no art. 28, inciso II, da Lei 8.443/1992;
9.4. dar ciência deste Acórdão à Fundação Coordenação de Aperfeiçoamento de Pessoal de Nível Superior e ao responsável; e
9.5. encaminhar cópia deste Acórdão à Procuradoria da República no Estado de São Paulo.

Tomada de contas especial instaurada em razão de não comprovação da regular aplicação dos recursos repassados pela União realizadas por meio do Termo de concessão e aceitação de bolsa no país/exterior que tinha por objeto o instrumento descrito como Afastamento do País, para realizar curso de Doutorado junto à UNIVERSITE DU QUEBEC A MONTREAL, País CANADÁ, com bolsa da CAPES

Primeira Câmara

Coordenação de Aperfeiçoamento de Pessoal de Nível Superior.

3. Responsável: Luis Octavio da Silva (XXX.419.548-XX).

13.1. Ministros presentes: Walton Alencar Rodrigues (Presidente), Benjamin Zymler, Bruno Dantas e Vital do Rêgo.
13.2. Ministros-Substitutos presentes: Augusto Sherman Cavalcanti (Relator) e Weder de Oliveira.

AUGUSTO SHERMAN

Adoto, como relatório, excerto da instrução vazada à peça 59, anuída pelo corpo diretivo da SecexTCE (peças 60 e 61) , e, em quota singela, pelo MP/TCU (peça 62) :
"INTRODUÇÃO
Cuidam os autos de tomada de contas especial instaurada pela Coordenação de Aperfeiçoamento de Pessoal de Nível Superior, em desfavor de Luis Octavio da Silva (CPF: XXX.419.548-XX) , em razão de não comprovação da regular aplicação dos recursos repassados pela União realizadas por meio do Termo de concessão e aceitação de bolsa no país/exterior BEX 2032/97-0 (peça 7) firmado entre a Fundação Coordenação de Aperfeiçoamento de Pessoal de Nível Superior e Luis Octavio da Silva, e que tinha por objeto o instrumento descrito como 'Afastamento do País, para realizar curso de Doutorado junto à UNIVERSITE DU QUEBEC A MONTREAL, País CANADÁ, com bolsa da CAPES'.
HISTÓRICO
Em 7/4/2017, com fundamento na IN/TCU 71/2012, alterada pela IN/TCU 76/2016 e DN/TCU 155/2016, o dirigente da instituição Coordenação de Aperfeiçoamento de Pessoal de Nível Superior autorizou a instauração da tomada de contas especial (peça 37) . O processo foi registrado no sistema e-TCE com o número 815/2017.
O Termo de concessão e aceitação de bolsa no país/exterior BEX 2032/97-0 foi firmado no valor de R$ 117.180,97, sendo R$ 117.180,97 à conta do concedente e R$ 0,00 referentes à contrapartida do convenente. Teve vigência de 2/8/1998 a 1/3/2002, com prazo para apresentação da prestação de contas em 30/4/2003. Os repasses efetivos da União totalizaram R$ 117.180,97.
A prestação de contas e complementações enviadas foram analisadas por meio dos documentos constantes nas peças 1, 9, 11, 13 e 42.
O fundamento para a instauração da Tomada de Contas Especial, conforme consignado na matriz de responsabilização elaborada pelo tomador de contas, foi a constatação da seguinte irregularidade: 
	O motivo para a instauração da presente tomada de contas especial refere-se à irregularidade praticada pelo ex-bolsista, no que tange à infringência ao Termo de Compromisso firmado junto à CAPES, por não ter comprovado a conclusão do curso de Doutorado.
O responsável arrolado na fase interna foi devidamente comunicado e, diante da ausência de justificativas suficientes para elidir a irregularidade e da não devolução dos recursos, instaurou-se a tomada de contas especial.
No relatório (peça 45) , o tomador de contas concluiu que o prejuízo importaria no valor original de R$ 128.899,06, imputando-se a responsabilidade a Luis Octavio da Silva, na condição de beneficiário. 
Em 31/5/2019, a Controladoria-Geral da União emitiu o relatório de auditoria (peça 46) , em concordância com o relatório do tomador de contas. O certificado de auditoria e o parecer do dirigente do órgão de controle interno concluíram pela irregularidade das presentes contas (peças 47 e 48) .
Em 31/5/2019, o ministro responsável pela área atestou haver tomado conhecimento das conclusões contidas no relatório e certificado de auditoria, bem como do parecer conclusivo do dirigente do órgão de controle interno, manifestando-se pela irregularidade das contas, e determinou o encaminhamento do processo ao Tribunal de Contas da União (peça 49) .
Na instrução inicial (peça 52) , analisando-se os documentos nos autos, concluiu-se pela necessidade de realização de citação para a irregularidade abaixo: 
Irregularidade: não comprovação da conclusão do curso no exterior financiado com recursos federais repassados pelo Capes, objeto do termo de concessão e aceitação de bolsa no exterior descrito como 'Afastamento do País, para realizar curso de Doutorado junto à UNIVERSITE DU QUEBEC A MONTREAL, País CANADÁ, com bolsa da CAPES'.
Evidências da irregularidade: documentos técnicos presentes nas peças 6, 33, 11, 24, 28, 13, 37, 42 e 38.
Normas infringidas: Art. 37, caput, c/c o art. 70, parágrafo único, da Constituição da República Federativa do Brasil, art. 93, do Decreto-Lei nº 200/1967, art. 66 e 145, do Decreto 93.872/1986, Termo de Compromisso, arts. 9º e 10°.
	Débito relacionado ao responsável Luis Octavio da Silva (CPF: XXX.419.548-XX) :
	Data de ocorrência
	Valor histórico (R$) 

	10/12/2007
	128.899,06

Conduta: não comprovar a conclusão do curso no exterior financiado com recursos federais, conforme exigido no Termo de Compromisso, no que tange ao término do curso de doutorado e ao exercício de atividades ligadas aos estudos realizados, por período igual ao da bolsa.
Nexo de causalidade: A não comprovação da conclusão do curso no exterior financiado com recursos federais impediu a demonstração da boa e regular aplicação dos recursos recebidos à conta do instrumento em questão.
Culpabilidade: não há excludentes de ilicitude, de culpabilidade e de punibilidade; é razoável supor que o responsável tinha consciência da ilicitude de sua conduta; era exigível conduta diversa da praticada, qual seja, comprovar a conclusão do curso no exterior. 
Em cumprimento ao pronunciamento da unidade (peça 54) , foi efetuada citação do responsável, nos moldes adiante:
 Sr. Luis Octavio da Silva - promovida a citação do responsável, conforme delineado adiante:
	Comunicação: Ofício 9199/2019 - Secex-TCE (peça 56) 
Data da Expedição: 18/10/2019
Data da Ciência: 23/10/2019 (peça 57) 
Observação: Ofício enviado para o endereço do responsável, conforme base de dados da Receita Federal do Brasil.
Fim do prazo para a defesa: 7/11/2019
	
Conforme Despacho de Conclusão das Comunicações Processuais (peça 58) , informamos que as providências inerentes às comunicações processuais foram concluídas. 
Transcorrido o prazo regimental, o responsável permaneceu silente, devendo ser considerado revel, nos termos do art. 12, §3º, da Lei 8.443/1992.
ANÁLISE DOS PRESSUPOSTOS DE PROCEDIBILIDADE DA IN/TCU 71/2012
Apreciação do Prejuízo ao Contraditório e Ampla Defesa
Verifica-se que não houve o transcurso de mais de dez anos desde o fato gerador sem que tenha havido a notificação do responsável pela autoridade administrativa federal competente (art. 6º, inciso II, c/c art. 19 da IN/TCU 71/2012, modificada pela IN/TCU 76/2016) , uma vez que o fato gerador da irregularidade sancionada ocorreu em 10/12/2007, e o responsável foi notificado sobre a irregularidade pela autoridade administrativa competente conforme abaixo:
Luis Octavio da Silva, notificado em 17/12/2007 (peças 22 e 23) .
Valor de Constituição da TCE 	
Verifica-se, ainda, que o valor atualizado do débito apurado (sem juros) em 1/1/2017 é de R$ 227.068,58, portanto superior ao limite mínimo de R$ 100.000,00, na forma estabelecida conforme os arts. 6º, inciso I, e 19 da IN/TCU 71/2012, modificada pela IN/TCU 76/2016. 
OUTROS DÉBITOS NOS SISTEMAS DO TCU COM OS MESMOS RESPONSÁVEIS
Informa-se que não foi encontrado débito imputável ao responsável em outros processos no Tribunal.
A tomada de contas especial está, assim, devidamente constituída e em condição de ser instruída.
EXAME TÉCNICO
Da validade das notificações
Preliminarmente, cumpre tecer breves considerações sobre a forma como são realizadas as comunicações processuais no TCU. A esse respeito, destacam-se o art. 179, do Regimento Interno do TCU (Resolução 155, de 4/12/2002) e o art. 4º, inciso III, § 1º, da Resolução TCU 170, de 30 de junho de 2004, in verbis:
Art. 179. A citação, a audiência ou a notificação, bem como a comunicação de diligência, farse-ão:
I - mediante ciência da parte, efetivada por servidor designado, por meio eletrônico, fac-símile, telegrama ou qualquer outra forma, desde que fique confirmada inequivocamente a entrega da comunicação ao destinatário;
II - mediante carta registrada, com aviso de recebimento que comprove a entrega no endereço do destinatário;
III - por edital publicado no Diário Oficial da União, quando o seu destinatário não for localizado
 (...) 
Art. 3º As comunicações serão dirigidas ao responsável, ou ao interessado, ou ao dirigente de órgão ou entidade, ou ao representante legal ou ao procurador constituído nos autos, com poderes expressos no mandato para esse fim, por meio de:
I - correio eletrônico, fac-símile ou telegrama;
II - servidor designado;
III - carta registrada, com aviso de recebimento;
IV - edital publicado no Diário Oficial da União, quando o seu destinatário não for localizado, nas hipóteses em que seja necessário o exercício de defesa.
Art. 4º. Consideram-se entregues as comunicações:
I - efetivadas conforme disposto nos incisos I e II do artigo anterior, mediante confirmação da ciência do destinatário;
II - realizadas na forma prevista no inciso III do artigo anterior, com o retorno do aviso de recebimento, entregue comprovadamente no endereço do destinatário;
III - na data de publicação do edital no Diário Oficial da União, quando realizadas na forma prevista no inciso IV do artigo anterior.
§ 1º O endereço do destinatário deverá ser previamente confirmado mediante consulta aos sistemas disponíveis ao Tribunal ou a outros meios de informação, a qual deverá ser juntada ao respectivo processo.
 (...) 
Bem se vê, portanto, que a validade da citação via postal não depende de que o aviso de recebimento seja assinado pelo próprio destinatário da comunicação, o que dispensa, no caso em tela, a entrega do AR em 'mãos próprias'. A exigência da norma é no sentido de o Tribunal verificar se a correspondência foi entregue no endereço correto, residindo aqui a necessidade de certeza inequívoca. 
Não é outra a orientação da jurisprudência do TCU, conforme se verifica dos julgados a seguir transcritos:
São válidas as comunicações processuais entregues, mediante carta registrada, no endereço correto do responsável, não havendo necessidade de que o recebimento seja feito por ele próprio (Acórdão 3648/2013-TCU-Segunda Câmara, Relator Ministro JOSÉ JORGE) ;
É prescindível a entrega pessoal das comunicações pelo TCU, razão pela qual não há necessidade de que o aviso de recebimento seja assinado pelo próprio destinatário. Entregandose a correspondência no endereço correto do destinatário, presume-se o recebimento da citação. (Acórdão 1019/2008-TCU-Plenário, Relator Ministro BENJAMIN ZYMLER) ;
As comunicações do TCU, inclusive as citações, deverão ser realizadas mediante Aviso de Recebimento - AR, via Empresa Brasileira de Correios e Telégrafos, bastando para sua validade que se demonstre que a correspondência foi entregue no endereço correto. (Acórdão 1526/2007-TCU-Plenário, Relator Ministro AROLDO CEDRAZ) .
A validade do critério de comunicação processual do TCU foi referendada pelo Supremo Tribunal Federal, nos termos do julgamento do MS-AgR 25.816/DF, por meio do qual se afirmou a desnecessidade da ciência pessoal do interessado, entendendo-se suficiente a comprovação da entrega do 'AR' no endereço do destinatário:
Ementa: agravo regimental. Mandado de segurança. Desnecessidade de intimação pessoal das decisões do tribunal de contas da união. art. 179 do regimento interno do TCU. Intimação do ato impugnado por carta registrada, iniciado o prazo do art. 18 da lei nº 1.533/51 da data constante do aviso de recebimento. Decadência reconhecida. Agravo improvido.
O envio de carta registrada com aviso de recebimento está expressamente enumerado entre os meios de comunicação de que dispõe o Tribunal de Contas da União para proceder às suas intimações.
O inciso II do art. 179 do Regimento Interno do TCU é claro ao exigir apenas a comprovação da entrega no endereço do destinatário, bastando o aviso de recebimento simples. 
No caso vertente, a citação do responsável se deu em endereço provenientes da base do CPF da Receita Federal, em sistema custodiado pelo TCU. A entrega do ofício citatório nesse endereço ficou comprovada.
Da revelia
Nos processos do TCU, a revelia não leva à presunção de que seriam verdadeiras todas as imputações levantadas contra os responsáveis, diferentemente do que ocorre no processo civil, em que a revelia do réu opera a presunção da verdade dos fatos narrados pelo autor. Dessa forma, a avaliação da responsabilidade do agente não pode prescindir da prova existente no processo ou para ele carreada. 
Ao não apresentar sua defesa, o responsável deixou de produzir prova da regular aplicação dos recursos sob sua responsabilidade, em afronta às normas que impõem aos gestores públicos a obrigação legal de, sempre que demandados pelos órgãos de controle, apresentar os documentos que demonstrem a correta utilização das verbas públicas, a exemplo do contido no art. 93 do Decreto-Lei 200/1967: 'Quem quer que utilize dinheiros públicos terá de justificar seu bom e regular emprego na conformidade das leis, regulamentos e normas emanadas das autoridades administrativas competentes.' 
Mesmo as alegações de defesa não sendo apresentadas, considerando o princípio da verdade real que rege esta Corte, procurou-se buscar, em manifestações do responsável na fase interna desta Tomada de Contas Especial, se havia algum argumento que pudesse ser aproveitado a seu favor. 
Os argumentos apresentados na fase interna (peças 15, 17, 24, 28 e 33) não elidem as irregularidades apontadas.
Em se tratando de processo em que a parte interessada não se manifestou acerca das irregularidades imputadas, não há elementos para que se possa efetivamente aferir e reconhecer a ocorrência de boa-fé na conduta dos responsáveis, podendo este Tribunal, desde logo, proferir o julgamento de mérito pela irregularidade das contas, conforme os termos dos §§ 2º e 6º do art. 202 do Regimento Interno do TCU. (Acórdão 2064/2011-TCU-Primeira Câmara (relator: Ubiratan Aguiar) , 6.182/2011-TCU-1ª Câmara (relator: Weber de Oliveira) , 4.072/2010-TCU-1ª Câmara (Relator: Valmir Campelo) , 1.189/2009-TCU-1ª Câmara (Relator: Marcos Bemquerer) , 731/2008-TCU-Plenário (Relator: Aroldo Cedraz) .
Dessa forma, o responsável deve ser considerado revel, nos termos do art. 12, §3º, da Lei 8.443/1992, devendo as contas serem julgadas irregulares, condenando-o ao débito apurado.
Prescrição da Pretensão Punitiva
Vale ressaltar que a pretensão punitiva do TCU, conforme Acórdão 1441/2016-TCU-Plenário, Relator: Benjamin Zymler, que uniformizou a jurisprudência acerca dessa questão, subordina-se ao prazo geral de prescrição indicado no art. 205 do Código Civil, que é de dez anos, contado da data de ocorrência da irregularidade sancionada, nos termos do art. 189 do Código Civil, sendo este prazo interrompido pelo ato que ordenar a citação, a audiência ou a oitiva do responsável.
No caso em exame, ocorreu a prescrição, uma vez que a irregularidade sancionada ocorreu em 10/12/2007, e o ato de ordenação da citação ocorreu em 26/8/2019.
CONCLUSÃO
Em face da análise promovida na seção 'Exame Técnico', verifica-se que o responsável não logrou comprovar a boa e regular aplicação dos recursos. E, instado a se manifestar, optou pelo silêncio, configurando a revelia, nos termos do § 3º, do art. 12, da Lei 8.443/1992.
Vale ressaltar que a jurisprudência pacífica nesta Corte é no sentido da imprescritibilidade das ações de ressarcimento ao erário (Súmula TCU 282) . Dessa forma, identificado dano ao erário, devese instaurar e julgar o processo de tomada de contas especial para responsabilizar seus agentes causadores, respeitando o direito ao contraditório e à ampla defesa, independentemente de quando ocorreram os atos impugnados.
Verifica-se também que houve a prescrição da pretensão punitiva, conforme análise já realizada.
Tendo em vista que não constam dos autos elementos que permitam reconhecer a boa-fé do responsável, sugere-se que as suas contas sejam julgadas irregulares, nos termos do art. 202, § 6º, do Regimento Interno do TCU, com a imputação do débito atualizado monetariamente e acrescido de juros de mora, nos termos do art. 202, §1º do Regimento Interno do TCU, descontado o valor eventualmente recolhido.
Por fim, como não houve elementos que pudessem modificar o entendimento acerca das irregularidades em apuração, mantém-se a matriz de responsabilização presente na peça 51.
PROPOSTA DE ENCAMINHAMENTO
Diante do exposto, submetemos os autos à consideração superior, propondo ao Tribunal:
considerar revel o responsável Luis Octavio da Silva (CPF: XXX.419.548-XX) , para todos os efeitos, dando-se prosseguimento ao processo, com fulcro no art. 12, § 3º, da Lei 8.443/1992; 
julgar irregulares, nos termos dos arts. 1º, inciso I, 16, inciso III, alíneas b e c, da Lei 8.443/1992, c/c os arts. 19 e 23, inciso III, da mesma Lei, as contas do responsável Luis Octavio da Silva (CPF: XXX.419.548-XX) , condenando-o ao pagamento da importância a seguir especificada, atualizada monetariamente e acrescida dos juros de mora, calculada a partir da data discriminada até a data da efetiva quitação do débito, fixando-lhe o prazo de quinze dias, para que comprove, perante o Tribunal, o recolhimento da referida quantia aos cofres da Fundação Coordenação de Aperfeiçoamento de Pessoal de Nível Superior, nos termos do art. 23, inciso III, alínea 'a', da citada lei, c/c o art. 214, inciso III, alínea 'a', do Regimento Interno do TCU;  
		Débito relacionado ao responsável Luis Octavio da Silva (CPF: XXX.419.548-XX) :
	Data de ocorrência
	Valor histórico (R$) 

	10/12/2007
	128.899,06

Valor atualizado do débito (com juros) em 4/12/2019: R$ 389.415,84
autorizar, desde logo, a cobrança judicial das dívidas, caso não atendidas a notificação, na forma do disposto no art. 28, inciso II, da Lei 8.443/1992;
autorizar também, desde logo, se requerido, com fundamento no art. 28, inciso I, da Lei 8.443, de 1992, c/c o art. 217, §§ 1º e 2º do Regimento Interno do TCU, o parcelamento da (s) dívida (s) em até 36 parcelas, incidindo, sobre cada parcela, corrigida monetariamente, os correspondentes acréscimos legais, fixando-lhe o prazo de quinze dias, a contar do recebimento da notificação, para comprovar, perante o Tribunal, o recolhimento da primeira parcela, e de trinta dias, a contar da parcela anterior, para comprovar os recolhimentos das demais parcelas, devendo incidir, sobre cada valor mensal, atualizado monetariamente, os juros de mora devidos, no caso do débito, na forma prevista na legislação em vigor, alertando o responsável de que a falta de comprovação do recolhimento de qualquer parcela importará o vencimento antecipado do saldo devedor, nos termos do § 2º do art. 217 do Regimento Interno deste Tribunal; 
enviar cópia do Acórdão a ser prolatado, bem como do Relatório e do Voto que o fundamentarem à Procuradoria da República no Estado de São Paulo, nos termos do à § 3º do art. 16 da Lei 8.443/1992, c/c o § 7º do art. 209 do Regimento Interno do TCU, para adoção das medidas cabíveis;
enviar cópia do Acórdão que vier a ser proferido à Fundação Coordenação de Aperfeiçoamento de Pessoal de Nível Superior e ao responsável, para ciência, informando que a presente deliberação, acompanhada do Relatório e do Voto que a fundamenta, está disponível para a consulta no endereço www.tcu.gov.br/acordaos, além de esclarecer que, caso requerido, o TCU poderá fornecer sem custos as correspondentes cópias, de forma impressa."
É o relatório.

não há.

Procuradora-Geral Cristina Machado da Costa e Silva.

TOMADA DE CONTAS ESPECIAL. CAPES. NÃO COMPROVAÇÃO DA REGULAR APLICAÇÃO DOS RECURSOS REPASSADOS PELA UNIÃO. CITAÇÃO. REVELIA. CONTAS IRREGULARES. DÉBITO. PRESCRIÇÃO DA PRETENSÃO PUNITIVA.

TOMADA DE CONTAS ESPECIAL (TCE)

Secretaria de Controle Externo de Tomada de Contas Especial (SecexTCE).

Cuidam os autos de tomada de contas especial instaurada pela Coordenação de Aperfeiçoamento de Pessoal de Nível Superior (CAPES) , em desfavor de Luis Octavio da Silva (CPF: 010.419.548-75) , em razão de não comprovação da regular aplicação dos recursos repassados pela União realizadas por meio do Termo de concessão e aceitação de bolsa no país/exterior BEX 2032/97-0 (peça 7) , que tinha por objeto o instrumento descrito como "Afastamento do País, para realizar curso de Doutorado junto à UNIVERSITE DU QUEBEC A MONTREAL, País CANADÁ, com bolsa da CAPES".
2. O Termo de concessão e aceitação de bolsa no país/exterior BEX 2032/97-0 foi firmado no valor de R$ 117.180,97. Teve vigência de 2/8/1998 a 1/3/2002, com prazo para apresentação da prestação de contas em 30/4/2003. 
3. A prestação de contas e complementações enviadas foram analisadas por meio dos documentos constantes nas peças 1, 9, 11, 13 e 42.
4. Após apontar que o ex-bolsista não havia comprovado a conclusão do curso de Doutorado, a CAPES concluiu pela impugnação de todas as despesas do ajuste, correspondente ao valor total recebido pelo responsável (USD 46.666,67 + CAN 18.489,69 + R$ 2.654,26) , calculado em R$ 128.899,06.
5. O responsável arrolado na fase interna foi devidamente comunicado e, diante da ausência de justificativas suficientes para elidir a irregularidade e da não devolução dos recursos, instaurou-se a tomada de contas especial.
6. As conclusões do Parecer no relatório do tomador de contas TCE nº 2/2017 foram de que o responsável descumpriu o Termo de Compromisso ao não concluir o curso de Doutorado (peça 45, p.3) .	
7. Por seu turno, em 13/5/2019, a Controladoria-Geral da União emitiu o relatório de auditoria (peça 46) , em concordância com o relatório do tomador de contas. O certificado de auditoria e o parecer do dirigente do órgão de controle interno concluíram pela irregularidade das presentes contas (peças 47 e 48) . O Pronunciamento do Ministro de Estado da Educação, de 23/5/2017, atestou haver tomado conhecimento das conclusões contidas no Relatório e Certificado de Auditoria, bem como no Parecer da Secretaria Federal de Controle Interno da Controladoria-Geral da União (SCI) sobre a irregularidade das contas, e determinou o envio do processo ao TCU (peça 49) .
8. Já no âmbito do TCU, a instrução inicial (peça 52) , elaborada pela Secretária de Controle Externo de Tomada de Contas Especial (Secex-TCE) , concluiu pela necessidade de realização de citação do Sr. Luis Octavio da Silva pela irregularidade retro relatada.
9. Embora tenha sido regularmente citado (peça 57) , o responsável não compareceu aos autos para apresentar suas alegações de defesa e as suas razões de justificativa, tampouco recolheu aos cofres públicos o valor do débito apurado. Nos termos do art. 12, § 3º, da Lei 8.443/1992, deve então ser considerado revel, dando-se prosseguimento aos autos.
10. Mesmo as alegações de defesa não sendo apresentadas, considerando o princípio da verdade real que rege esta Corte, a unidade técnica do TCU perquiriu, em manifestações do responsável na fase interna desta Tomada de Contas Especial, se havia algum argumento que pudesse ser aproveitado a seu favor. No entanto, a SecexTCE considerou que os argumentos apresentados na fase interna (peças 15, 17, 24, 28 e 33) não elidem as irregularidades apontadas.
11. Ante esses fatos, a unidade instrutiva deste Tribunal propõe, em julgar irregulares as contas do responsável, imputando-lhe débito no valor apurado e deixando-se de lhe aplicar a multa prevista no art. 57 da Lei 8.443/1992 ante a prescrição da pretensão punitiva (peças 59, 60 e 61) .
12. O Ministério Público junto ao TCU avalizou essa proposta (peça 62) .
13. Acolho o encaminhamento proposto pela unidade técnica, a qual teve a anuência da representante do Parquet especial, cuja análise adoto como parte das minhas razões de decidir.
14. Entendo que não houve elementos que pudessem modificar o entendimento acerca das irregularidades em apuração. O responsável não logrou comprovar a boa e regular aplicação dos recursos e, instado a se manifestar, optou pelo silêncio, configurando a revelia, nos termos do § 3º, do art. 12, da Lei 8.443/1992.
15. Quanto à pretensão punitiva do TCU, conforme Acórdão 1441/2016-TCU-Plenário, que uniformizou a jurisprudência acerca dessa questão, subordina-se ao prazo geral de prescrição indicado no art. 205 do Código Civil, que é de 10 anos, contado da data de ocorrência da irregularidade sancionada, nos termos do art. 189 do Código Civil, sendo este prazo interrompido pelo ato que ordenar a citação, a audiência ou a oitiva do responsável. No caso em exame, ocorreu a prescrição, uma vez que a irregularidade sancionada ocorreu em 30/4/2003, e o ato de ordenação da citação ocorreu em 23/10/2019 (peça 57) .
16. Em se tratando de processo em que a parte interessada não se manifestou acerca das irregularidades imputadas, não há elementos para que se possa efetivamente aferir e reconhecer a ocorrência de boa-fé na conduta do responsável, podendo este Tribunal, desde logo, proferir o julgamento de mérito pela irregularidade das contas, conforme nos termos dos §§ 2º e 6º do art. 202 do Regimento Interno do TCU (Acórdão 2064/2011-TCU-Primeira Câmara - relator Min. Ubiratan Aguiar, 6.182/2011-TCU-1ª Câmara - relator Min. Weber de Oliveira, 4.072/2010-TCU-1ª Câmara - Relator Min. Valmir Campelo, 1.189/2009-TCU-1ª Câmara - Relator Min. Marcos Bemquerer, e 731/2008-TCU-Plenário - Relator Min. Aroldo Cedraz) .
17. Com relação ao longo tempo decorrido entre os fatos e a citação, a jurisprudência da Casa é majoritária no sentido de que o mero decurso de tempo entre a utilização dos recursos e a citação dos envolvidos não é razão suficiente para presumir o prejuízo à ampla defesa e ao contraditório, que deverá ser verificado em cada caso (Acórdão 139/2017-TCU-Plenário, 10.452/2016 - 2ª Câmara 4.372/2016 - 2ª Câmara e 5.659/2015 - 2ª Câmara) .
18. Compulsando os autos, verifico que o responsável foi notificado diversas vezes acerca da necessidade do envio da documentação para prestação de contas referente à sua bolsa de estudos no exterior (peças 14, 16, 18, 22, 26, 31, 34 e 39) , antes da citação desta Corte.
19. Observo que antes mesmo do fim do prazo para apresentação da prestação de contas (30/4/2003) , a Capes enviou notificação ao responsável por meio do Ofício/CBE/nº 0214/2003 de 13/3/2003 (peça 14) . As notificações continuaram ao longo dos anos, sempre com a manifestação do responsável no sentido que o seu doutorado ainda não havia sido concluído (peças 15, 17, 24, 28 e 33) , argumentos que não elidem as irregularidades apontadas. 
20. Verifico que a Capes adotou a postura de leniência em relação ao responsável, acatando suas justificativas para a não apresentação da documentação requerida 22/12/2006 (peça 39) , a partir da qual o bolsista não mais se manifestou acerca da sua prestação de contas.
21. Posteriormente, requisitado por este Tribunal a apresentar a sua defesa, o responsável optou por não se manifestar acerca das irregularidades imputadas.
22. Resta claro de que, neste caso, a demora no chamamento aos autos não impôs maiores obstáculos ao efetivo exercício do contraditório e da ampla defesa. O responsável tinha conhecimento das irregularidades apontadas desde a primeira notificação do tomador de contas.
23. Dessa forma, o responsável deve ser considerado revel, nos termos do art. 12, § 3º, da Lei 8.443/1992, suas contas julgadas irregulares, imputando-lhe débito no valor total dos recursos repassados, deixando-se de lhe aplicar a multa prevista no art. 57 da Lei 8.443/1992 ante a prescrição da pretensão punitiva.
24. Apropriado, ainda, nos termos do art. 16, § 3º, da Lei 8.443/92 c/c o § 7º do art. 209 do RI/TCU, dar ciência da deliberação à Procuradoria da República no Estado de São Paulo para adoção das medidas que considere cabíveis.
25. Por fim, deixo de acolher a proposta da unidade instrutiva de autorizar o parcelamento das dívidas, por entender que essa medida somente deve ser adotada mediante solicitação das partes.
Ante o exposto, manifesto-me por que o Tribunal aprove o acórdão que ora submeto à deliberação deste Colegiado.
TCU, Sala das Sessões Ministro Luciano Brandão Alves de Souza, em 23 de junho de 2020.
AUGUSTO SHERMAN CAVALCANTI 
Relator